【裁判字號】    97,上訴,3386
【裁判日期】    970814
【裁判案由】    毒品危害防制條例
【裁判全文】
臺灣高等法院刑事判決                97年度上訴字第3386號
上  訴  人  臺灣板橋地方法院檢察署檢察官
被      告  甲○○
指定辯護人  本院公設辯護人陳德仁
上列上訴人因被告違反毒品危害防制條例案件，不服臺灣板橋地
方法院96年度訴字第3272號，中華民國97年5月9日第一審判決（
起訴案號：臺灣板橋地方法院檢察署96年度偵字第4218號），提
起上訴，本院判決如下：
    主  文
上訴駁回。
    理  由
一、公訴意旨略以：被告甲○○明知海洛因為毒品危害防制條例
    第2條第2項第1 款規定之第一級毒品，不得販賣，竟基於販
    賣第一級毒品海洛因之犯意，於不詳時、地，向某真實姓名
    、年籍不詳綽號「阿文」之成年男子，販入第一級毒品海洛
    因0.7公克，經分裝後，於民國96年2月3日下午7、8 時許及
    96年2月5日下午6 時許，在臺北縣中和市○○路上，各以新
    臺幣（下同）1,000元之代價，販售海洛因1包予徐俊仕。嗣
    於96年2月5日下午6時10 分許，在臺北縣中和市○○路53號
    前，為警查獲，並自被告身上，扣得海洛因4 包、販毒所得
    1,000元及聯絡用手機2支，自徐俊仕身上，扣得海洛因1 包
    及聯絡用手機1支。因認被告涉犯毒品危害防制條例第4條第
    1項之販賣第一級毒品罪嫌。
二、按犯罪事實應依證據認定之，無證據不得認定犯罪事實，刑
    事訴訟法第154條第2項定有明文。又案件曾經判決確定者，
    應諭知免訴之判決，亦為同法第302條第1款所明定，且此項
    訴訟法上所謂一事不再理之原則，關於實質上一罪或裁判上
    一罪，均有其適用。而認定不利於被告之事實，須依積極證
    據，苟積極證據不足為不利於被告事實之認定時，即應為有
    利於被告之認定，更不必有何有利之證據；檢察官對於起訴
    之犯罪事實，應負提出證據及說服之實質舉證責任。倘其所
    提出之證據，不足為被告有罪之積極證明，或其指出證明之
    方法，無從說服法院以形成被告有罪之心證，基於無罪推定
    之原則，自應為被告無罪判決之諭知（最高法院30年上字第
    816號及92年臺上字第128號判例要旨參照）。
三、公訴人認被告涉犯販賣第一級毒品罪嫌，無非係以被告於警
    、偵訊時之自白，證人徐俊仕於警、偵訊時之證詞，及扣案
    之海洛因、1,000 元、手機等證物，為論斷之主要依據。訊
    據被告固坦承向「阿文」購入第一級毒品海洛因之事實，惟
    堅決否認有販賣行為，辯稱：我係與徐俊仕一同向「阿文」
    購買海洛因供己施用，我身上的海洛因是自己吸食用的，徐
    俊仕身上的毒品是向「阿文」購買的，當天「阿文」亦在場
    ，只是警察沒抓到，我錢均已交給「阿文」，1,000元並非
    販毒所得，而是為警查獲後另外向家人拿的，至於警、偵訊
    時之說詞，因當時毒癮發作、神智不清，根本不清楚自己講
    什麼等語。
四、經查：
（一）證人徐俊仕於原審審理時，明確表示96年2月5日警方在其
      身上扣得之海洛因1包，是向「阿文」所購，至於96年2月
      3 日之事，已無印象。並就96年2月5日向阿文購買海洛因
      之過程，證稱：「當時有3 個人，我與被告先到現場，我
      從我中和市○○路268 巷的住處出發，被告是從她的住處
      出發，我和被告約在安和路等候阿文。……在被查獲前2
      、3 個小時前，我跟阿文約好後，就打給阿萍（即被告）
      ，我說我要跟阿文拿，阿萍說她也要跟阿文拿，我就告訴
      阿萍我與阿文約的時間地點，後來我就先到約定地點，我
      當時是騎機車過去，阿萍後來才到，阿萍是走路來的，…
      …阿文是最後到的。我的機車停在對面馬路上，我和阿萍
      在商店外面等阿文，……之後阿文也來了，他是走路來的
      ，……我在馬路邊拿1,000元給阿文，阿文就拿1小包海洛
      因給我，該處的車子很少，而且阿文當時用玩具鈔票1,00
      0 元包著海洛因拿給我，我拿到後就放在褲子口袋，之後
      我就到對面準備要騎機車，但還沒有摸到機車，警察就過
      來了，當時被告跟阿文都還在對面，警察是先來抓我，被
      告跟阿文當時還在對面聊天，他們不知道警察來抓我，警
      察抓到我後就到對面抓被告跟阿文，阿文看到警察就跑了
      ，警察就沒有抓到，被告並沒有跑，我不知道她為何不跑
      ……。」、「……阿文的手機號碼是0000000000，因為我
      有藥癮，所以藥頭的電話我背的很熟。」、「我當時留在
      我機車旁邊，有一個警察看住我，其他警察到對面抓阿萍
      跟阿文。當時警方有在被告身上查到4 包海洛因，因為被
      告有向阿文買4,000元的海洛因，阿文給被告4小包，我是
      在交易完之後才離開的。……是我先拿錢給阿文，阿文給
      我1小包，被告緊接著給阿文4,000元，阿文給被告4 小包
      ，這我都有看到。事先阿萍有跟我講好要一起向阿文買5,
      000元的海洛因，就是5包海洛因，阿文先給我1 包，但錢
      是分開給阿文的，是我自己將1,000 元交給阿文的。」等
      語（見原審卷第69、71頁），除與被告所為辯解及扣案之
      海洛因數量相吻合，證人即本案承辦警員朱添福於原審審
      理時，亦證稱：現場確有1 名可疑之男子跑掉，並未追到
      等語（見原審卷第66、67頁），且檢察官提出之證據，尚
      有瑕疵（詳如理由四、(二)所述），足見徐俊仕上開所證，
      尚非無憑，則被告是否有販賣海洛因予徐俊仕之事，即屬
      有疑。
（二）檢察官以前揭證據認定被告犯罪，惟尚難使本院形成被告
      有罪之心證：
    1.本案查獲時，固扣得所謂「販毒所得」1,000 元，然被告
      堅稱該1,000 元乃事後回家向家人所拿取。以此詰之警員
      朱添福，其雖證稱確定是在現場起獲，僅是在哪裡起獲忘
      記了云云（見原審卷第65頁），但亦不否認事後確實有帶
      被告回其住處搜索，且見到被告向其母親拿錢之事實（見
      原審卷第65、66頁）。觀之卷附警詢筆錄所載：「（問：
      警方於上記時、地查獲你涉嫌毒品案，現場查獲何物？）
      查獲海洛因4包、安非他命2包及手機2 支。」（見偵查卷
      第6頁），自始未提及警方曾在現場查獲1,000元，而卷附
      臺北縣政府警察局蘆洲分局扣押物品目錄表（見偵查卷第
      18頁），原記載扣得「一級毒品海洛因」、「二級毒品安
      非他命」、「NOKIA 牌行動電話」之下，即註記「以下空
      白」，嗣卻另以修正液將該「以下空白」字句覆蓋，增列
      「販賣所得1,000 元」，記載方式與常理顯然有違，且至
      少可推知，該1,000 元並非在第一時間所扣得，否則斷無
      如此記載之理。被告此部分所辯，並非無據，該1,000 元
      是否確為「犯罪所得」，甚有疑問。至扣案之海洛因及手
      機，前者僅得證明被告、徐俊仕分別持有毒品，後者僅得
      證明被告與徐俊仕彼此曾有聯絡，與被告有無販賣海洛因
      予徐俊仕，無必然之關連性。且被告除身上之海洛因4 包
      ，警方至被告住處搜索並無所獲，而該4 包海洛因經鑑定
      結果，合計淨重0.32公克，有法務部調查局96年3月7日調
      科壹字第09623019560號鑑定書1份在卷可稽（見偵查卷第
      38頁），數量非多，屬其可單獨施用完畢之範圍，亦難逕
      認被告販入時有販賣之意。故前揭扣案物品，均不足據為
      被告販賣海洛因之認定。
    2.至被告於警、偵訊時固自白犯罪，惟被告事後表示當時毒
      癮發作、神智不清，不清楚自己講什麼。經原審勘驗被告
      警詢時之錄音，被告斯時確有毒癮發作情形，此由其不時
      發出「啊」的聲音及深呼吸，甚至哭泣，或對警員表示：
      「大哥，你把話直接講講快一點，我頭好痛喔，真得拜託
      啦，我實在是頭很痛。」、「難過啊，我不想吐到你，我
      想吐。」、「啊，我現在這樣子就算是提藥了是不是？」
      等語，暨警員所為：「有抽海洛因？」、「有提了嗎？」
      、「你現在就在難過了，你不知道難過？」、「現今不就
      在提藥了？來，96年2月5日18點在中和安和路53號前現場
      查獲什麼東西？」、「喔，你在痛苦了，在提了。來，你
      從什麼時候開始轉賣安非他命及海洛因？」之問句，即可
      得知，此有原審勘驗筆錄1份可資證明（見原審卷第96至1
      26頁）。而由該勘驗筆錄內容亦可知，被告於警詢時，原
      係表示：「（問：查獲毒品作何用途？）吃啊。」，嗣則
      稱：「（問：所謂轉讓這名稱一定要出來？）對啊，我轉
      讓，我轉給別人啊，我把東西轉給別人。」、「（問：你
      怎樣轉讓？）啥，什麼叫怎樣轉讓？」，其後，始表示曾
      販售海洛因予徐俊仕，「（問：徐俊仕為什麼會去現場？
      ）他叫我救他。」、「（問：跟你拿藥，叫你救他，是不
      是這樣？）對啊，……（語意不明）。」、「（問：要跟
      你買毒品嗎？你叫你救他是嗎？）對啦，對啦（邊哭泣邊
      應答）。」、「（問：他為什麼要跟你買毒品？）我不知
      道，他難過嘛（邊哭泣邊應答）。」、「（問：他難過要
      跟你買毒品嗎？）對啦，對啦，都對啦（邊哭泣邊應答）
      。」。另被告於檢察官偵訊時，則僅稱：「（問：你有賣
      海洛因給徐俊仕？）1、2次。」、「（問：究竟幾次？）
      2次。」、「（問：2次都是賣給徐俊仕1,000元1小包海洛
      因？）對啊、對啊。」等語（見偵查卷第46頁）。觀諸被
      告前揭供述，非僅就持有海洛因之目的交代不清，所稱與
      徐俊仕交易過程亦語焉不詳，且常是順著問話人之問題回
      答，甚至答話時，有情緒失控之情形。被告雖自承警察並
      未對其以打、罵等不法方式取供（見原審卷第33、34頁）
      ，然因說詞含糊，且與扣案「販毒所得」有前揭瑕疵，被
      告之自白是否與事實相符，而得為證據，非無疑義。
    3.證人徐俊仕於警、偵訊時，雖曾指證被告販賣海洛因，然
      於原審審理時，已更改其說詞如前所述，前後有所矛盾。
      就此，徐俊仕於原審審理時解釋：「我自己知道是跟誰買
      的，但甲○○要承認我也沒有辦法。我在三組的時候都沒
      有承認是甲○○賣給我的，並且說是阿文賣的，但警察筆
      錄都沒有記載，後來有一個警察告訴我甲○○都承認了，
      就要我簽一些單子，但我拒簽，後來又有一個警察來說你
      就承認了，你吸食的筆錄我會給你做好看一點，我就順著
      該警察的意思說好好好，最後我拒簽的地方通通劃掉重簽
      。」（見原審卷第70頁），而此與徐俊仕於檢察官初次偵
      訊時所稱：「甲○○於警詢時他自己講他海洛因賣給我。
      我知道販賣的罪很重，我不想害人，他要承認我也沒辦法
      。」之說詞（見偵查卷第44頁），暨臺北縣政府警察局蘆
      洲分局扣押筆錄、臺北縣政府警察局蘆洲分局扣押物品目
      錄表（見偵查卷第20至22頁）上原係記載「拒簽」之事實
      互核，尚無不符。雖徐俊仕事後翻異說詞，且表示不知道
      是哪位警員與其談條件云云，非無避重就輕以迴護被告之
      可能，證言可信性尚待斟酌。然因徐俊仕於警、偵訊時，
      僅泛稱向被告購買海洛因，就詳細之交易過程及另有他人
      自現場逃逸之事，均未提及，與事實尚屬有間，而其於檢
      察官偵訊時，陳稱係將1,000 元當場交予被告云云（見偵
      查卷第45 頁），與本案在第一時間並未扣得該1,000元之
      事實相互以參，亦非無蹊蹺，另警方在知悉有可疑之人逃
      逸，且被告供稱其海洛因係向「阿文」購買之情形下（見
      偵查卷第11頁），完全未就「阿文」之事詢問徐俊仕，同
      有可議。實難認徐俊仕於警、偵訊時之證詞，較其於原審
      審理時所言可信。徐俊仕於警、偵訊時之證言既有上揭瑕
      疵，即難逕據為認定被告有販毒之依據。
（三）此外，檢察官係以被告持有第一級毒品海洛因之低度行為
      ，應為販賣第一級毒品海洛因之高度行為所吸收，而認被
      告係犯毒品危害防制條例第4條第1項之販賣第一級毒品罪
      嫌，並聲請將扣案之第一級毒品海洛因依法沒收銷燬，此
      觀之起訴書所載甚明，足見被告持有第一級毒品海洛因之
      行為，係在檢察官起訴犯罪事實範圍之內，而與販賣第一
      級毒品海洛因之行為具有實質上一罪關係。按實質上一罪
      之刑罰權為單一，故其犯罪事實之一部如經判決有罪確定
      ，其既判力自及於全部，依刑事訴訟法第302條第1款所定
      一事不再理原則，其他部分如再經起訴，僅應從程序上諭
      知免訴之判決，毋庸再從實體上為有罪或無罪之判決。又
      依同法第267條、第268條之規定，刑事裁判採訴訟主義，
      法院應就已經起訴及起訴效力所及之犯罪事實全部加以審
      判，將審理結果之裁判主旨記載於判決書之主文欄，以回
      應起訴之請求。故檢察官以實質上一罪起訴者，法院審理
      結果，如認其中一部有罪，他部無罪、免訴或不受理，其
      判決主文固僅須記載有罪部分，以為單一刑罰權之宣示，
      而就其餘部分於理由欄敘明毋庸於主文另行諭知之理由，
      即為已足；但如認為一部應免訴或不受理，他部無罪，則
      應全部於主文內加以記載，始足以表示已就起訴事實全部
      加以裁判，以符訴訟主義之本旨（最高法院96年度臺非字
      第129 號、96年度臺上字第1161號、96年度臺上字第7106
      號判決參照）。經原審調取原審96年度訴字第1059號刑事
      案件卷宗核閱結果，檢察官就被告於96年2月3 日凌晨0時
      許，在臺北市○○區○○路4段46巷82號2樓住處，施用第
      一級毒品海洛因；嗣於96年2月5日18時10分許，在臺北縣
      中和市○○路53號前為警查獲，並扣得海洛因4 小包，合
      計淨重0.32公克，所涉施用第一級毒品犯行，已另行提起
      公訴，經原審以96年度訴字第1059號判決判處甲○○施用
      第一級毒品，處有期徒刑9月；扣案第一級毒品海洛因4包
      （合計淨重0.32公克）均沒收銷燬之，上開海洛因外包裝
      袋4個均沒收之，於96年6月14日確定，且認定被告持有第
      一級毒品之低度行為為施用之高度行為所吸收，而就本案
      扣得合計淨重0.32公克之海洛因，併予諭知沒收銷燬在案
      ，有原審96年度訴字第1059號刑事判決在卷可稽。本件被
      告持有第一級毒品海洛因4包合計淨重0.32 公克之行為，
      既在起訴範圍內，且為原審96年度訴字第1059號確定判決
      效力所及，則被告此部分即應為免訴判決。至被告被訴於
      96年2月5日18時許，在臺北縣中和市○○路上，以海洛因
      1小包1,000元之代價，販賣海洛因與徐俊仕，於96年2月5
      日18時10分許，在臺北縣中和市○○路53號前，為警當場
      查獲，自徐俊仕身上扣得甫向被告甲○○購買之海洛因1
      包（淨重0.09公克）及聯絡用之門號為0000000000手機1
      支部分，則因本案尚乏積極證據足認被告有販賣第一級毒
      品予徐俊仕，或其向「阿文」販入時，有販賣意圖。罪既
      有疑，應從有利被告之認定，尚難逕以販賣第一級毒品罪
      相繩，其此部分被訴犯罪應屬不能證明，自應為被告無罪
      之諭知。原審本同上之見解，以被告被訴於96年2月5日18
      時許，在臺北縣中和市○○路上，以海洛因1小包1,000元
      之代價，販賣海洛因與徐俊仕，於96年2月5日18時10分許
      ，在臺北縣中和市○○路53號前，為警當場查獲，自徐俊
      仕身上扣得甫向被告甲○○購買之海洛因1 包（淨重0.09
      公克）及聯絡用之門號為0000000000手機1 支部分，涉犯
      毒品危害防制條例第4條第1項販賣第一級毒品罪嫌部分，
      尚屬不能證明，諭知被告無罪；另就被告被訴持有海洛因
      4 包合計淨重0.32公克，涉犯持有第一級毒品罪嫌部分，
      為原審96年度訴字第1059號確定判決效力所及，諭知此部
      分免訴判決，經核並無不合。
五、檢察官上訴意旨略以：本件被告甲○○於警詢及本署偵查時
    ，即坦承有販售第一級毒品海洛因予證人徐俊仕之犯行，雖
    其於原審審理時辯稱當時係因毒癮發作，不知道自己係如何
    講云云。惟被告於警訊時雖有毒癮發作之情形，然依照警詢
    錄音帶，其意識仍屬清醒，尚無不知所云之情形。況其於本
    署檢察官內勤訊問時亦無表示有毒癮發作之情形下而自白犯
    行，其自白應出於自由意願，尚難僅憑其於原審審理時翻異
    其供即認其自白非出於任意性。再證人徐俊仕於警訊及偵查
    中亦表示係被告販售伊海洛因之犯罪事實，雖於原審審理時
    否認上情，然亦可能係因時間久遠，並為維護被告所為之證
    詞，應以其警、偵訊所為之證述為準。原審判決對被告不利
    之客觀證據，未予審酌，遽而認定被告無罪，似嫌速斷等語
    ，指摘原判決不當。惟查，被告於警、偵訊時固自白犯罪，
    惟被告事後表示當時毒癮發作，不知道自己是如何講的。經
    原審勘驗被告警詢時之錄音，被告斯時確有毒癮發作情形，
    有原審勘驗筆錄1 份可資證明；且觀諸被告上開筆錄供述內
    容，非僅就持有海洛因之目的交代不清，所稱與徐俊仕交易
    過程亦語焉不詳，且常是順著問話人之問題回答，甚至答話
    時，有情緒失控之情形。被告雖自承警察並未對其以打、罵
    等不法方式取供（見原審卷第33、34頁），然因說詞含糊，
    且本案查獲時，固扣得所謂「販毒所得」1,000 元，然被告
    堅稱該1,000 元乃事後回家向家人所拿取。觀之卷附警詢筆
    錄所載：「（問：警方於上記時、地查獲你涉嫌毒品案，現
    場查獲何物？）查獲海洛因4包、安非他命2包及手機2 支。
    」（見偵查卷第6頁），自始未提及警方曾在現場查獲1,000
    元，而卷附臺北縣政府警察局蘆洲分局扣押物品目錄表（見
    偵查卷第18頁），原記載扣得「一級毒品海洛因」、「二級
    毒品安非他命」、「NOKIA 牌行動電話」之下，即註記「以
    下空白」，嗣卻另以修正液將該「以下空白」字句覆蓋，增
    列「販賣所得1,000 元」，記載方式與常理顯然有違，且至
    少可推知，該1,000 元並非在第一時間所扣得，否則斷無如
    此記載之理。被告此部分所辯，並非無據，該1,000 元是否
    確為「犯罪所得」，甚有疑問。至扣案之海洛因及手機，前
    者僅得證明被告、徐俊仕分別持有毒品，後者僅得證明被告
    與徐俊仕彼此曾有聯絡，與被告有無販賣海洛因予徐俊仕，
    無必然之關連性。且被告除身上之海洛因4 包，警方至被告
    住處搜索並無所獲，而該4 包海洛因，數量非多，屬其可單
    獨施用完畢之範圍，亦難逕認被告販入時有販賣之意。故前
    揭扣案物品，均不足據為被告販賣海洛因之認定，足見被告
    之自白是否與事實相符，而得為證據，非無疑義。另證人徐
    俊仕於警、偵訊時，雖曾指證被告販賣海洛因，然於原審審
    理時，已更改其說詞如前所述，前後有所矛盾。就此，徐俊
    仕於原審審理時解釋：「我自己知道是跟誰買的，但甲○○
    要承認我也沒有辦法。我在三組的時候都沒有承認是甲○○
    賣給我的，並且說是阿文賣的，但警察筆錄都沒有記載，後
    來有一個警察告訴我甲○○都承認了，就要我簽一些單子，
    但我拒簽，後來又有一個警察來說你就承認了，你吸食的筆
    錄我會給你做好看一點，我就順著該警察的意思說好好好，
    最後我拒簽的地方通通劃掉重簽。」（見原審卷第70頁），
    而此與徐俊仕於檢察官初次偵訊時所稱：「甲○○於警詢時
    他自己講他海洛因賣給我。我知道販賣的罪很重，我不想害
    人，他要承認我也沒辦法。」之說詞（見偵查卷第44頁），
    暨臺北縣政府警察局蘆洲分局扣押筆錄、臺北縣政府警察局
    蘆洲分局扣押物品目錄表（見偵查卷第20至22頁）上原係記
    載「拒簽」之事實互核，尚無不符。雖徐俊仕事後翻異說詞
    ，且表示不知道是哪位警員與其談條件云云，非無避重就輕
    以迴護被告之可能，證言可信性尚待斟酌。然因徐俊仕於警
    、偵訊時，僅泛稱向被告購買海洛因，就詳細之交易過程及
    另有他人自現場逃逸之事，均未提及，與事實尚屬有間，而
    其於檢察官偵訊時，陳稱係將1,000 元當場交予被告云云（
    見偵查卷第45 頁），與本案在第一時間並未扣得該1,000元
    之事實相互以參，亦非無蹊蹺，另警方在知悉有可疑之人逃
    逸，且被告供稱其海洛因係向「阿文」購買之情形下（見偵
    查卷第11頁），完全未就「阿文」之事詢問徐俊仕，同有可
    議。實難認徐俊仕於警、偵訊時之證詞，較其於原審審理時
    所言可信。徐俊仕於警、偵訊時之證言既有瑕疵，即難逕據
    為認定被告有販毒之依據，均已詳如上述，本件檢察官上訴
    意旨指摘原審判決對被告不利之客觀證據，未予審酌，遽而
    認定被告被訴販賣第一級毒品部分無罪不當為無理由，應予
    駁回。
據上論斷，應依刑事訴訟法第368條，判決如主文。
本案經檢察官郭啟東到庭執行職務。
中    華    民    國    97    年    8    月    14     日
                    刑事第八庭  審判長法  官  鄭文肅
                                      法  官  蔡光治
                                      法  官  楊貴志
以上正本證明與原本無異。
檢察官如不服本判決，應於收受送達後十日內向本院提出上訴書
狀，其未敘述上訴之理由者並得於提起上訴後十日內向本院補提
理由書（均須按他造當事人之人數附繕本）。
                                      書記官  陳禹任
中    華    民    國    97    年    8     月    14    日


司法院資訊處製作；財團法人民間司法改革基金會備份。
